【裁判字號】    91,保險,129
【裁判日期】    920106
【裁判案由】    給付保險金
【裁判全文】
臺灣臺北地方法院民事判決  九十一年度保險字第一二九號
    原      告    丙○○
?
    兼法定代理人  戊○○
    原      告    丁○○
                  甲○○
                  戊○○
    共      同    陳明欽律師
    訴訟代理人
    被      告    太平產物保險股份有限公司
    法定代理人    黃清江
    訴訟代理人    己○○
                  乙○○
                  庚○○
右當事人間請求給付保險金事件，經臺灣高雄地方法院移送前來，本院判決如左：
    主      文
原告之訴及假執行之聲請均駁回。
訴訟費用由原告負擔。
    事      實
甲、原告方面：
一、聲明：
（一）被告應給付原告新台幣（下同）一百萬元，及自民國九十一年三月三十日起至
      清償日止，按週年利率百分之十計算之利息。
（二）原告願供擔保，請准宣告假執行。
二、陳述：
（一）原告戊○○係被保險人徐明霞之配偶，原告丙○○、丁○○及甲○○為被保險
      人徐明霞之女，被保險人徐明霞前任職於高雄港務局，由高雄港務局職工福利
      委員會與被告訂定「僱主意外責任保險附加團體意外傷害保險」（保單號碼：
      0921字第GPA0001號），為被保險人徐明霞投保一百萬元之意外傷害保險，被
      保險人徐明霞於九十一年一月十日十三時許，在其住家十六樓不慎跌下，因出
      血性休克及多重外傷等原因當場死亡，上開高雄港務局為被保險人徐明霞投保
      上開意外傷害保險，並未指定保險受益人，則該筆保險金即成為徐明霞之遺產
      ，而應由全體繼承人共同繼承，原告於九十一年三月十五日傳真出險報告書及
      臺灣高雄地方法院檢察署相驗屍體證明書向被告申請理賠，詎被告於九十一年
      三月二十一日以太意（九一）字第０三０五號函拒絕理賠，因依上開保險契約
      ，訴請被告給付一百萬元，及依保險法第三十四條第二項規定訴請被告給付自
      九十一年三月三十日起至清償日止，按週年利率百分之十計算之遲延利息。
（二）被告拒絕理賠之原因，不外係認為被保險人自住家高樓跌落，係被保險人故意
      行為所致，非屬意外云云，惟被保險人徐明霞生性樂觀，事發當天中午吃飯時
      ，與家人有說有笑，又徐明霞與其姐徐月霞皆有參加訴外人羅瑞珠為會首之合
      會，嗣因羅瑞珠倒會，而有刑事訴訟之進行，該刑事訴訟將於發生系爭事故當
      日即九十一年一月十日下午三時五十分在台灣高等法院高雄分院開庭，徐明霞
      與其姐均一同以證人身分出庭應訊，並與其姐相邀一起到臺灣高雄地方法院高
      雄分院開庭，故徐明霞不可能有自殺之舉。再者，死者生前健康狀況良好，事
      故前雖因失眠問題曾就診於惠仁醫院，但此症狀實屬輕微，徐明霞不致因此即
      輕生，又徐明霞與先生感情深厚，亦無任何財務上之困難，在高雄港務局上班
      三十餘年，即將退休，實無任何自殺動機。死者平日甚愛乾淨，平日在家即有
      不時擦東西的習慣，且整理環境非不可徒手為之，或被保險人徐明霞所持之清
      潔工具可能於墜樓時一同調往他處，本件可能係因攀登住家窗戶擦拭玻璃窗時
      不慎跌落，可以確定者為徐明霞並無自殺之理由。臺灣高雄地方法院檢察署檢
      察官相驗時亦未記載徐明霞死亡原因為自殺，僅是載明未確認，被告就其所稱
      徐明霞係自己故意由十六樓住家跌落乙節，自不足採。
三、證據：提出戶籍謄本、被告公司保險證、出險報告書、高雄地方法院檢察署相驗
    屍體證明書、被告九十一年三月二十一日太意字第０三０五號函、繼承系統表、
    臺灣高等法院九十年度上訴字第一六八二號傳票各乙份、切結書三份、照片四張
    為證，並聲請訊問高雄市政府警察局苓雅分局偵查員張望袱。
乙、被告方面：
一、聲明：
（一）如主文第一項所示。
（二）如受不利判決，願供擔保請准宣告免為假執行。
二、陳述：
（一）訴外人高雄港務局職工福利委員會與被告公司於九十年間簽立「僱主意外責任
      保險附加團體意外傷害保險丙型」（保單號碼：0921字第GPA0001）為被保險
      人徐明霞投保附價團體意外傷害保險丙型之保險契約，保險期間約定自九十一
      年一月一日起至九十二年一月一日起止一年。系爭意外保險之性質，並非保險
      法所規範之一般人身保險，而係附加於主保險契約（即僱主意外責任保險）之
      團體意外傷害保險，故依保險契約（丙型）條款第二條約定被保險人因遭遇外
      來突發之意外傷害事故，並以此意外傷害事故為直接且單獨原因，致其身體蒙
      受傷害而致殘廢時，被告始有給付保險金之義務，而所謂外來突發意外傷害事
      故，需：１、外來的，即引發事故之原因出於自身之外在環境變化；２、為突
      發的，即外在環境變化係急速地以致不可預期或出乎預料之外；３、需有意外
      傷害事故發生。原告請求被告給付系爭保險金，自應證明徐明霞係因遭遇外來
      突發之意外傷害事故直接且單獨原因而致死亡。被告係產險公司，並非壽險公
      司，且徐明霞並非要保人，其僅是受益人，則如依一般人壽保險之標準認為僅
      需受益人提出死亡之事實即認為被告必須給付保險金，對原告而言實不甚公平
      。
（二）徐明霞經檢察官相驗結果，死亡方式為未確認，被告對於徐明霞係自高處墜樓
      死亡乙節無意見，然原告稱徐明霞係因攀登高樓住處之窗戶擦拭玻璃而墜樓云
      云，然徐明霞墜樓之住處陽台位在十六樓，前有水泥護欄，高約一百二十公分
      ，而水泥護欄並未加蓋玻璃窗，該玻璃窗係在陽台內側，依據經驗法則，一般
      人絕不會站立在水泥護欄上將身體傾斜擦拭陽台內側窗戶，且水泥護欄之作用
      亦有防止人體發生意外墜樓之可能，即使徐明霞站立在陽台內而非站立於護欄
      上擦拭玻璃，亦不可能發生意外墜樓之可能，唯一可能者係自行攀越護欄方有
      意外墜樓之可能，可見徐明霞並非遭遇外來突發之意外狀況而墜樓身亡。
三、證據：提出僱主意外責任保險單、附註特約條款、僱主意外責任保險附加團體意
    外傷害保險保單、僱主意外責任保險附加團體意外傷害明細表、高雄地方法院檢
    察署相驗屍體證明書各乙份及照片二張，並聲請向台灣高雄地方法院檢察署調取
    九十一年度相字第六五號相驗卷宗。
    理      由
一、本件原告起訴主張：原告戊○○係被保險人徐明霞之配偶，原告丙○○、丁○○
    及甲○○為被保險人徐明霞之女，被保險人徐明霞前任職於高雄港務局，由高雄
    港務局職工福利委員會與被告訂定「僱主意外責任保險附加團體意外傷害保險」
    （保單號碼：0921字第GPA0001號），為被保險人徐明霞投保一百萬元之意外傷
    害保險，被保險人徐明霞於九十一年一月十日十三時許，在其住家十六樓不慎跌
    下，因出血性休克及多重外傷當場死亡，上開高雄港務局為被保險人徐明霞投保
    上開意外傷害保險，並未指定保險受益人，則該筆保險金即成為徐明霞之遺產，
    而應由全體繼承人共同繼承，原告於九十一年三月十五日備具文件向被告申請理
    賠，詎被告於九十一年三月二十一日以太意（九一）字第０三０五函拒絕理賠，
    因依上開保險契約，訴請被告給付一百萬元，及依保險法第三十四條第二項規定
    ，訴請被告給付自九十一年三月三十日起至清償日止，按週年利率百分之十計算
    之遲延利息等語。
二、被告則抗辯：被告與高雄港務局職工福利委員會訂定之「僱主意外責任保險附加
    團體意外傷害保險丙型」（保單號碼：0921字第GPA0001）第二條中已明文約定
    被保險人需因遭受非因疾病引起之外來突發意外傷害事故，致其身體蒙受傷害而
    致死亡時，保險人才負有給付保險金之義務，故原告自應就徐明霞係因遭遇外來
    突發之意外傷害事故直接且單獨原因而致死亡乙節負舉證責任。惟徐明霞經檢察
    官相驗結果，死亡方式為未確認，原告雖稱徐明霞係因攀登高樓住處之窗戶擦拭
    玻璃而墜樓云云，然徐明霞墜樓之住處陽台位在十六樓，前有水泥護欄，高約一
    百二十公分，而水泥護欄並未加蓋玻璃窗，該玻璃窗係在陽台內側，依據經驗法
    則，一般人絕不會站立在水泥護欄上將身體傾斜擦拭陽台內側窗戶，且水泥護欄
    之作用亦有防止人體發生意外墜樓之可能，即使徐明霞站立在陽台內而非站立於
    護欄上擦拭玻璃，亦不可能發生意外墜樓之可能，唯一可能者係自行攀越護欄方
    有意外墜樓之可能，可見徐明霞並非遭遇外來突發之意外狀況而墜樓身亡等語。
三、原告主張原告戊○○係被保險人徐明霞之配偶，原告丙○○、丁○○及甲○○為
    被保險人徐明霞之女，被保險人徐明霞前任職於高雄港務局，由高雄港務局職工
    福利委員會與被告訂定「僱主意外責任保險附加團體意外傷害保險」（保單號碼
    ：0921字第GPA0001號），為被保險人徐明霞投保一百萬元之意外傷害保險，被
    保險人徐明霞於九十一年一月十日十三時許，在其住家十六樓不慎跌下致出血性
    休克、多重外傷死亡，上開高雄港務局為被保險人徐明霞投保上開意外傷害保險
    ，並未指定保險受益人等事實，為被告所自認，復據原告提出戶籍謄本、091GPA
    0001保險證各乙份為證，另臺灣高雄地方法院檢察署九十一年度相字第六五號相
    驗卷宗卷內資料亦載，被保險人徐明霞於九十一年年一月十三日十三時經發現陳
    屍在高雄市苓雅區○○○路二六巷前，徐明霞屍體顯示出血性休克，死者係自其
    自宅（十六樓）高樓墜落死亡，此有相驗屍體證明書、驗斷書、九十一年一月二
    十二日相驗報告書各乙份附於相驗卷宗可查（見相驗卷宗第三十七頁、第三十九
    頁至第四十三頁、第六十一頁），原告此部分主張，信屬實在。
四、系爭「僱主意外責任保險附加團體傷害保險條款」第二條承保範圍約定：「被保
    險人本附加險保險期間內因遭受非由疾病引起之外來突發意外傷害事故，致其身
    體蒙受傷害而致死亡、殘廢或傷害時，本公司依照下列約定，給付保險金：：：
    ：：：於本契約有效期間內，因遭遇外來突發之意外傷害事故，並以此傷害事故
    為直接且單獨原因，致其身體受傷害或因而殘廢或死亡時，依照本契約的約定，
    給付保險金」，此有系爭保險契約乙份在卷可考。所謂「外來、突發」係指意外
    事故之狀況必須該意外事故係外來、突發的，並以此意外傷害事故為直接且單獨
    之原因，致其身體蒙受傷害或因而殘廢或死亡時，被保險人或受益人依約請求給
    付保險金之條件，即屬成就。本件原告既以其為被保險人徐明霞繼承人身分訴請
    被告給付系爭保險金，主張徐明霞於九十一年一月十日十三時許自其十六樓住家
    墜樓死亡，係非由疾病所引起之外來突發意外傷害事故所造成，被告已自認徐明
    霞係因墜樓致出血性休克死亡。徐明霞既係於九十一年一月十日自其自宅（十六
    樓）高樓墜落死亡，造成出血性休克因此而死亡，可見造成徐明霞死亡之原因係
    因係屬係指來自自身以外之事故，而非內在，且非由經年累月積壓而成之自然原
    因所致，故亦屬突發，可認徐明霞於九十一年一月十日自其自宅十六樓墜落死亡
    ，係屬外來、突發，並以此意外傷害事故為直接且單獨造成徐明霞死亡之原因，
    自與系爭「僱主意外責任保險附加團體傷害保險條款」第二條約定之要件相符。
    惟系爭「僱主意外責任保險附加團體傷害保險條款」第三條復已約定：「被保險
    人直接因下列事由致死亡、殘廢或傷害時，本公司不負給付保險金責任：：二、
    被保險人的故意行為。：：：」，被告抗辯徐明霞係故意自其住家十六樓跳下，
    伊毋庸負保險金等語，是本件應審究者為徐明霞於九十一年一月十日十三時許是
    否係故意自其十六樓住家陽台墜落。
五、經查：
（一）臺灣高雄地方法院檢察署將徐明霞之血液送法務部調查局鑑定，經法務部調查
      局以頂空氣相層析分析法、螢光偏極免疫分析法檢驗，據該檢驗結果，徐明霞
      之血液中並未發現酒精、安非他命、鴉片類及鎮靜安眠藥等成分，此有法務部
      調查局檢驗通知書九十一年三月五日調科壹字第０九一０００六五五七０號函
      檢驗通知書乙份附於上開相驗卷宗可查（見相驗卷宗第六十一頁），據此，
      徐明霞之血液中並無酒精、安非他命、鴉片類及鎮靜安眠藥等會使人之精神陷
      於意識不清之藥品成分存在，則關於徐明霞因服用藥物造成會為異於一般人行
      為之可能亦可排除。
（二）徐明霞身高約一百五十三公分至一百五十五公分之間，業據原告陳報在卷，自
      徐明霞墜樓之現場觀之，徐明霞應是自其住家高雄市苓雅區○○○路二六巷一
      號十六樓之八住家之陽台墜樓，而徐明霞高雄市苓雅區○○○路二六巷一號十
      六樓之八住家陽台設有圍牆（見相驗卷宗第二十一頁至第二十五頁、第五十一
      頁至第五十三頁），故徐明霞必須翻越過該陽台圍牆方有自其十六樓住家墜落
      之可能。再者，徐明霞系爭住家之陽台圍牆高度約一百二十公分，此有現場圖
      二份、現場照片六張、測量照片乙張附於上開臺灣高雄地方法院檢察署相驗卷
      宗可參（見上開相驗卷宗第十四頁至第十七頁、第二十九頁），則徐明霞住家
      之圍牆高度已達徐明霞之胸口，依一般經驗法則，徐明霞應不可能在陽台上俯
      視下方即有翻越陽台圍牆跌落之可能。由上開相驗卷內所附之系爭陽台現場照
      片可知，該陽台圍牆上並無玻璃窗，陽台僅有在靠房子之內側方有玻璃窗，且
      徐明霞系爭住家陽台寬度達一百三十二公分（見相驗卷第二十一頁至第二十三
      頁、第五十二頁、第五十三頁），則衡諸一般經驗法則，一般人不可能爬上陽
      台圍牆上擦拭距離達一百三十二公分設於陽台內側之玻璃窗，況且，系爭墜樓
      事件發生後到現場處理之高雄市政府警察局苓雅分局刑事處偵查員張望袱到庭
      證稱，印象中當時陽台只有放置曬衣架及脫鞋，沒有印象有其他墊腳物品等語
      （見本院九十一年十二月二十三日言詞辯論筆錄），據此，系爭徐明霞十六樓
      住家陽台無清潔工具如水桶、抹布等之發現，另遍觀上開相驗卷宗全卷，亦無
      有其他清潔工具隨徐明霞一同墜落之記載，原告復陳稱徐明霞生前非常重視清
      潔，而僅以徒手應僅能做整理之工作，應不可能將東西擦拭乾淨，則以徐明霞
      愛好清潔之個性，亦不可能為此行為，是徐明霞不可能係為擦拭清潔而爬上系
      爭陽台圍牆。
（三）張望袱雖到庭證稱，由徐明霞墜落之地點判斷，徐明霞應是由陽台右邊放置曬
      衣架旁邊之位置掉落等語（見本院九十一年十二月二十三日言詞辯論筆錄），
      由相驗卷內所附徐明霞高雄市苓雅區○○○路二六巷一號十六樓之八住處現場
      陽台照片可知，該陽台現場放置之曬衣架其中一支之高度低於陽台圍牆，另一
      支曬衣架高度僅稍稍高於陽台圍牆，以徐明霞一百五十三公分至一百五十五公
      分之高度（見相驗卷第二十二頁、第二十三頁），依一般經驗法則判斷，徐明
      霞不需使用任何工具即可順利將衣物吊掛在衣架上，或將衣服自衣架上取下，
      再由相驗卷內所附之現場圖及測量照片可知，上開陽台之寬度為一百三十二公
      分，放置曬衣架後，仍留有相當寬敞之空間（見相驗卷第十七頁、第二十一頁
      至第二十二頁），則徐明霞亦不可能因吊掛或取下曬衣架之衣物而不慎翻越系
      爭陽台圍牆跌落。
（四）再者，徐明霞之配偶戊○○於九十一年一月十日十五時三十分在高雄市政府警
      察局苓雅分局民權派出所偵訊時陳稱：「我知道我太太（徐明霞）最近因服務
      單位（高雄港務局）將她調離目前的工作環境，心裏有些煩悶，再加上新單位
      又要叫她學電腦操作，可能這些因素造成心理上有些不適及壓力感，因此最近
      睡覺都睡不好，因此她有去看醫生。」「我是昨天聽我女兒說，我太太下班後
      要去醫院看病，病院名叫「惠仁醫院」，看什麼病我也不清楚，但是我有看到
      她帶樂回來，何種藥我是不清楚，但我知道她最近精神方面不太好，晚上都睡
      不好，有可能是安眠藥之類的藥物，從昨晚看病回來到今天中午為止，我只看
      到她吃兩次藥，昨晚睡覺前有服過一次，但好像還是睡不好，至於如何服法詳
      細情形我沒有問她，不清楚」，此有九十一年一月十日偵訊筆錄附於上開相驗
      卷宗可參（見上開相驗卷宗第四頁、第五頁）。另徐明霞之姐徐月霞於九十一
      年一月十日十五時三十分在高雄市政府警察局苓雅分局民權派出所訊問時亦稱
      ：「：：：。至於服藥一事，只是最近有去看醫生，開了一些藥回來，至於是
      什麼藥我也不太清楚，只是有聽她說最近有睡不好，：：：：」，又徐明霞因
      失眠十餘天而至惠仁醫院就診，惠仁醫院給與徐明霞治療之藥物包括自律神經
      藥（舒緩緊張）及引導睡眠藥物，亦有臺灣高雄地方法院檢察署九十一年一月
      十一日電話紀錄乙份附於上開相驗卷宗可考（見上開相驗卷第三十六頁），由
      是可知，徐明霞於九十一年一月十日墜樓死亡之前，因其任職之高雄港務局將
      徐明霞調職，徐明霞任職之新單位要求徐明霞必須學習電腦，徐明霞因此有十
      餘天失眠之情形而至惠仁診所就診，惠仁醫院給與徐明霞舒緩緊張及引導睡眠
      藥物之事實，即可認定。
（五）按當事人之一造就某事實負舉證責任者，必須就該事實提出有關證據，使法院
      信其主張為真實，當事人提出供法院認定事實之證據，並不以直接證據為限，
      間接證據亦包括在內，僅需其證明力達到一般人均不致有所懷疑，得確信其為
      真實之程度即可。由上可知，徐明霞之血液中並無酒精、安非他命、鴉片類及
      鎮靜安眠藥等會使人之精神陷於意識不清之藥品成分存在，則關於徐明霞因服
      用藥物造成會為異於一般人行為之可能即可排除。又徐明霞必須翻越過該陽台
      圍牆方有自其十六樓住家墜落之可能。但徐明霞住家之圍牆高度已達徐明霞之
      胸口，依一般經驗法則，徐明霞應不可能在陽台上俯視下方即有翻越陽台圍牆
      跌落之可能，亦無爬上系爭陽台圍牆上擦拭距離達一百三十二公分設於陽台內
      側玻璃窗之可能，且徐明霞亦不可能因清潔、吊掛或取下曬衣架之衣物而不慎
      翻越系爭陽台圍牆跌落，可見，徐明霞在一般人之精神況態下，並無上開在陽
      台上俯瞰下方、因清潔打掃而致不慎翻越系爭陽台圍牆跌落之可能，再審酌徐
      明霞於九十一年一月十日墜樓死亡之前，因其任職之高雄港務局將徐明霞調職
      ，徐明霞任職之新單位要求徐明霞必須學習電腦，徐明霞因此有十餘天失眠之
      情形而至惠仁診所就診，足見，徐明霞係故意爬到陽台圍牆上，並自其系爭十
      六樓住家陽台圍牆墜落而死亡之事實，堪可認定。
（六）原告雖主張徐明霞生前個性樂觀，且任職高雄港務局有固定工作，家庭生活美
      滿，該日中午尚與其姐徐月霞、配偶戊○○一起吃飯，並預備與其姐在該日下
      午一同至臺灣高等法院高雄分院出庭擔任證人出庭應訊，故徐明霞不可能有自
      殺之行為云云，證人張月霞亦到庭附和原告之主張，另證人張望袱亦到庭證稱
      因徐明霞家庭很乾淨如徐明霞欲自殺，應會由陽台中間跳下，且管理員亦稱徐
      明霞家中無其他特別狀況等語，惟自殺之原因甚多，未必有先兆可尋，且自殺
      之決心往往形成於一念之間，亦未必會尋找一適於自殺之場所，況觀之附於上
      開相驗卷內系爭陽台照片，系爭陽台中間之圍牆寬度僅有一個磁磚，且有凹入
      ，而兩旁之陽台圍牆則有二個磁磚之寬度（見相驗卷第第二十一頁至第二十二
      頁、第五十三頁），則系爭陽台之兩旁較中間更容易站上圍牆而可翻越開圍牆
      ，則上開張望袱此部分證詞僅是其個人觀察所得，屬臆測之詞，亦不能反證徐
      明霞即無自殺之可能，又自殺之人非必均留有遺書，身上衣著亦無一定之款式
      ，且自殺之決心往往形成於一念之間，苟生自殺之心，當不致因家庭及事業因
      素而改變，故原告以徐明霞有固定工作、家庭生活美滿等語推論死亡原因乃外
      來突發事故造成，尚不足採。
六、綜上所述，徐明霞係故意跳樓身亡，依系爭「僱主意外責任保險附加團體傷害保
    險條款」第三條約定，被告不負保險人責任，從而，原告以被保險人繼承人之身
    分依據系爭「僱主意外責任保險附加團體傷害保險條款」第二條承保範圍約定，
    訴請被告給付保險金一百萬元及依保險法第三十四條第二項規定，訴請被告給付
    自九十一年三月三十日起至清償日止，按週年利率百分之十計算之遲延利息，自
    無理由，應予駁回。原告之訴既經駁回，則其假執行之聲請，即失所附麗，併駁
    回之。
七、因本案事證已臻明確，兩造其餘主張陳述及所提之證據，均毋庸再予審酌，附此
    敘明。
八、據上論結，本件原告之訴為無理由，依民事訴訟法第七十八條、第八十五條第一
    項前段，判決如主文。
中         華      民      國    九十二    年      一      月    六      日
                                         民事第三庭   法  官    黃書苑
右正本係照原本作成
如對本判決不服，需於收受本判決後二十日內向本院提出上訴狀
中         華      民      國    九十二    年      一      月    六      日
                                                       書記官    趙淑華


司法院資訊處製作；財團法人民間司法改革基金會備份。
